臺灣臺北地方法院刑事裁定　　　　　　　　94度聲判字第64號
聲　請　人　甲○○○
代　理　人　王元勳律師
　　　　　　李怡欣律師
被　　　告　丙○○
　　　　　　乙○○○
上列聲請人因被告詐欺案件，不服臺灣高等法院檢察署檢察長中
華民國九十四年五月三十日，九十四年度上聲議字第一七三五號
駁回聲請再議之處分（原不起訴處分案號：臺灣臺北地方法院檢
察署九十三年度偵字第一四九九六號），聲請交付審判，本院裁
定如下：
    主      文
聲請駁回。
    理      由
一、本件聲請人即告訴人甲○○○原提起告訴意旨略以：被告丙
    ○○、乙○○○係為夫妻，並分別係址設臺北市○○路○段
    二十五號十二樓震宏貿易股份有限公司（下稱震宏公司）之
    負責人、總經理。渠等明知無足夠資力償還債款，竟共同基
    於意圖為自己不法所有之概括犯意聯絡，自民國八十七年間
    某日起，由被告乙○○○以生意急需資金週轉為由，並以開
    立支票、設立房屋抵押權為還款保證之方式，陸續向告訴人
    借款新臺幣（下同）十萬至五十萬不等金額得手，迄至九十
    二年十月間某日止，被告二人積欠告訴人款項共計二千七百
    三十萬元，嗣於九十二年十二月二十八日，告訴人持被告乙
    ○○○開立之支票，向銀行提示遭拒，告訴人始知受騙，因
    認被告等涉有刑法第三百三十九條第一項之詐欺取財罪嫌，
    具狀提起告訴。經臺灣臺北地方法院檢察署檢察官以九十三
    年度偵字第一四九九六號為不起訴處分後，聲請人不服，向
    臺灣高等法院檢察署檢察長聲請再議後，經臺灣高等法院檢
    察署檢察長以九十四年度上聲議字一七三五號處分書駁回再
    議之聲請後，聲請人即聲請交付審判。而其聲請意旨略以：
    (一)原檢察署檢察官未聲請傳喚三位證人與被告對質，僅憑個
    人主觀論斷被告未施用詐術，臺灣高等法院檢察署未慮及此
    違法，竟駁回聲請人再議之聲請，其認事用法已有重大違誤
    。(二)倘如駁回再議處分書所載，聲請人未同意設定抵押權，
    無陷於錯誤之可言，意即被告等未經聲請人同意偽刻張萬福
    之印文並設定抵押權予張萬福，足認被告等涉有偽造文書罪
    嫌，原駁回再議處分書未就此部分加以調查，有程序上之違
    誤。(三)被告設定抵押權予聲請人配偶時，該不動產已為金融
    機構設定抵押貸款在先，即於九十一年一月十四日向銀行先
    設定一千六百二十萬元抵押權，同年一月二十一日向銀行借
    貸一千三百五十萬元，並於九十二年六月份起未按約定繳交
    銀行利息，聲請人實無可能藉此抵押房地取償，然被告等卻
    惡意隱匿渠等債臺高築之事實，以設定不動產抵押權為再次
    借款之依據，致聲請人錯誤信任渠等有相當之清償能力而借
    貸鉅額款項，衡諸常情，倘聲請人明知被告等已喪失清償能
    力，當無繼續借貸之可能，是被告使用詐騙手段，致聲請人
    對締約之基礎事實發生錯誤認知，而締結一個在客觀上對價
    上顯失均衡之契約，故被告等具備締約詐欺之故意。(四)被告
    事後以舊票換新票，以利被告將財產轉手他人，亦屬詐欺等
    語。
二、按告訴人不服上級法院檢察署檢察長或檢察總長認再議為無
    理由而駁回之處分者，得於接受處分書後十日內委任律師提
    出理由狀，向該管第一審法院聲請交付審判；法院認交付審
    判之聲請不合法或無理由者，應駁回之，刑事訴訟法第二百
    五十八條之一、第二百五十八條之三第二項前段，分別定有
    明文。
三、經查：
  (一)按犯罪事實應依證據認定之，無證據不得認定犯罪事實，刑
    事訴訟法第一百五十四條第二項定有明文；而事實之認定，
    應憑證據，如未能發現相當證據，或證據不足以證明，自不
    能以推測或擬制之方法，以為裁判基礎：認定不利於被告之
    事實，須依積極證據，茍積極證據不足為不利於被告事實之
    認定時，即應為有利於被告之認定，更不必有何有利之證據
    ；末按刑法第三百三十九條第一項詐欺取財罪之成立，須行
    為人主觀上有為自己或第三人不法所有之意圖，客觀上係以
    詐術使人將本人或第三人之物交付為要件，而所謂以詐術使
    人交付財物，必須行為人確有施用詐術，被詐欺人因詐術陷
    於錯誤，而交付財物之因果連鎖，若其並未施用詐術，或所
    使用方法不能認為詐術，或不致使人陷於錯誤，即不構成該
    罪，最高法院著有四十年台上字第八六號、三十年上字第八
    一六號及四十六年台上字第二六○號判例可資參照。至於債
    務人於債之關係成立後，如有未依債之本旨履行民事債務之
    情形，在一般社會經驗上可能之原因甚多，茍無足以證明其
    在債之關係發生時，自始即具有不法所有意圖之積極證據，
    亦僅能令負民事之遲延給付責任，尚不得據此債信違反之客
    觀事態，而推定債務人原有詐欺取財或詐欺得利之犯意。
  (二)本件告訴意旨雖指被告等自七十五年起開始向伊借款，金額
    約十幾萬至五十幾萬元不等，被告等從未償還本金，並自九
    十二年以後即未開始償還利息云云，惟查聲請人與被告等為
    親戚，雙方關係非淺，並認識長達幾十年，豈有不知被告財
    務情況之理，衡情聲請人應是基於雙方之情誼及對被告等之
    認識而同意借款，非被告施用詐術所致，是尚難因被告等未
    還清借款，遽認渠等涉有詐欺犯行。又聲請人雖指稱其與被
    告等借貸往來已有十幾年，且依雙方每次借貸金額及債款總
    額二千七百三十萬元計之，聲請人同意借款之次數亦達十幾
    次，是依被告等於每次借款後均未如期還款，而聲請人亦皆
    未因此拒絕等情觀之，本案實難認被告等有何施用詐術致聲
    請人陷於錯誤之情事。
  (三)至被告丙○○所辯有設不動產抵押權一事，聲請人雖指稱被
    告等自行決定設定之房屋抵押權，未經其允許，且伊無指定
    第二產權順位等語，是以被告等並非以設定不動產抵押權為
    再次借款之依據，聲請人既未同意渠等設定抵押權與伊，其
    自無陷於錯誤之可言，即難僅因被告等所設不動產抵押權已
    無價值，遽認渠等涉有詐欺犯行，況前開不動產仍為保障聲
    請人之債權，益徵被告二人實無詐欺之故意。
  (四)另被告事後以舊票換新票，因其借款在先，事後之換票行為
    並無自聲請人處另行取得任何財務，所為與詐欺罪之構成要
    件不符。聲請人前開所指，並無憑據，至聲請人其餘所指，
    已於理由中論述，經核均無理由。是以原檢察官斟酌全案調
    查證據之結果，認被告犯罪嫌疑不足而予以不起訴處分，其
    認事用法並無違誤。
四、綜上所述，原不起訴處分書及駁回再議處分書既已調查說明
    ，對照卷內資料，並無不合，復查無其他積極證據可資證明
    被告有何詐欺取財之犯行，故原檢察官及臺灣高等法院檢察
    署檢察長分別予以不起訴處分及駁回再議之聲請，即屬允當
    ，本件交付審判之聲請為無理由，應予駁回。
五、依刑事訴訟法第二百五十八條之三第二項前段，裁定如主文。
中　　華　　民　　國　　94　　年　　8 　　月　　1 　　日
                  刑事第十四庭審判長法  官  吳靜怡
                                    法  官  孫萍萍
                                    法  官  吳冠霆
上正本證明與原本無異。
本裁定不得抗告。
                                    書記官  楊文祥
中　　華　　民　　國　　94　　年　　8　　 月　　2　 　日
